---
output: github_document
---

<!-- README.md is generated from README.Rmd. Please edit that file -->

```{r, include = FALSE}
knitr::opts_chunk$set(
  collapse = TRUE,
  comment = "#>",
  fig.path = "man/figures/README-",
  out.width = "100%"
)
```

# rsdot

<!-- badges: start -->
[![Lifecycle: experimental](https://img.shields.io/badge/lifecycle-experimental-orange.svg)](https://lifecycle.r-lib.org/articles/stages.html#experimental)
[![CRAN status](https://www.r-pkg.org/badges/version/rsdot)](https://CRAN.R-project.org/package=rsdot)
[![R-CMD-check](https://github.com/PaulESantos/rsdot/actions/workflows/R-CMD-check.yaml/badge.svg)](https://github.com/PaulESantos/rsdot/actions/workflows/R-CMD-check.yaml)
[![Codecov test coverage](https://codecov.io/gh/PaulESantos/rsdot/graph/badge.svg)](https://app.codecov.io/gh/PaulESantos/rsdot)
<!-- badges: end -->


`rsdot` proporciona acceso programático a la información geográfica producida y recopilada por la Secretaría de Demarcación y Organización Territorial (SDOT) de la Presidencia del Consejo de Ministros (PCM) del Perú.

El paquete facilita el acceso y manipulación de diversas capas vectoriales, incluyendo:

- Límites censales INEI 2023

- Provincias, distritos y departamentos

- Información del modelo geográfico SDOT

- Infraestructura, centros poblados, riesgos y peligros

- Otras capas temáticas territoriales

### ⚠️ Importante:
Los límites censales del INEI provistos por este paquete son referenciales y no constituyen límites oficiales ni tienen efecto legal demarcatorio.

### ✨ Características
Acceso programático a datos espaciales del Perú.

Descarga automática desde OSF con caché inteligente.

Corrección robusta de caracteres especiales (Ñ, tildes).

Compatible con sf, ggplot2, dplyr y herramientas SIG modernas.

Funciones principales:

get_departamentos()

get_provincias()

get_distritos()

### 📦 Instalación

Instalar la versión de desarrollo desde GitHub:

```{r eval=FALSE}
install.packages("remotes")
remotes::install_github("PaulESantos/rsdot")
# or
install.packages("pak")
pak::pak("PaulESantos/rsdot")
```


### 🚀 Ejemplos

Cargar el paquete
```{r}
library(rsdot)
library(sf)
```

Obtener departamentos
```{r}
deps <- get_departamentos()
deps
```

Visualización básica

```{r}
library(ggplot2)

ggplot(deps) +
geom_sf(fill = "steelblue", color = "white") +
theme_minimal() +
labs(
title = "Departamentos del Perú",
caption = "Fuente: SDOT - PCM / INEI 2023"
)
```

Obtener provincias de un departamento
```{r}
cusco_prov <- get_provincias(departamento = "CUSCO")
head(cusco_prov)

#Mapa de provincias

ggplot(cusco_prov) +
geom_sf(aes(fill = nombprov), color = "white", linewidth = 0.3) +
scale_fill_viridis_d(option = "plasma") +
theme_minimal() +
labs(
title = "Provincias del Departamento de Cusco",
subtitle = "INEI 2023 | Referencial",
fill = "Provincia"
)
```

Obtener distritos
Ejemplo: Cañete (Lima)
```{r}

canete <- get_distritos(
provincia = "CAÑETE",
departamento = "LIMA"
)
canete

#Visualización

ggplot(canete) +
geom_sf(aes(fill = nombdist), color = "white", linewidth = 0.3) +
theme_minimal() +
labs(
title = "Distritos de la Provincia de Cañete",
subtitle = "Referencia Censal INEI 2023",
fill = "Distrito"
)
```



### 🤝 Contribuciones
Las contribuciones son bienvenidas.

Por favor abre un issue o pull request:

> 👉 https://github.com/PaulESantos/rsdot/issues

###  📄 Licencia
Este paquete utiliza la licencia MIT.
Consulta LICENSE para más detalles.

### 👤 Autor
Paul Efren Santos Andrade
ORCID: 0000-0002-6635-0375
mailto:paulefrens@gmail.com

### 🌐 Sitio web del paquete
Documentación ampliada:
> 👉 https://paulesantos.github.io/rsdot/
